臺灣高等法院臺中分院民事判決
109年度上字第472號
上  訴  人  台灣糖業股份有限公司

法定代理人  陳昭義  
訴訟代理人  黃幼蘭律師
被上訴人    彰化縣○○鎮○○自辦市地○○區○○○

特別代理人  陳昱瑄律師
參  加  人  謝生發  

訴訟代理人  許智捷律師
上列當事人間請求所有權移轉登記事件，上訴人對於中華民國10
9年7月23日臺灣彰化地方法院108年度訴字第409號第一審判決提
起上訴，本院於111年1月11日言詞辯論終結，判決如下：
    主  文
上訴駁回。
第二審訴訟費用由上訴人負擔。
    事實及理由
甲、程序方面：
一、本件被上訴人因無法定代理人，經原審於民國108年5月22日
    以108年度聲字第40號裁定選任陳昱瑄律師為特別代理，有
    該案卷可參，故列陳昱瑄律師為被上訴人之特別代理人。　
二、參加人謝生發於原審以上訴人、被上訴人為共同被告，提起
    主參加訴訟，請求駁回原告即上訴人之訴，因無主參加訴訟
    標的，嗣於本院更正為從參加訴訟，並輔助被上訴人為一切
    訴訟行為（見本院卷二第23-24頁），經兩造同意謝生發變
    更為從參加，並補正程序，由本院第二審逕為審理及判決（
    見本院卷二第44頁），爰將之改列為參加人。
乙、實體方面：
壹、上訴人主張：伊原所有坐落彰化縣○○鎮○○段000、000、000-
    0、000、000-0、000、000-0地號土地（本件土地均同段，
    下均以地號稱之），經被上訴人辦理市地重劃（下稱系爭重
    劃）後，伊受分配000、000地號土地，其中000地號土地因
    違反重劃分配原則，伊於公告期間提出異議，並起訴請求撤
    銷該土地分配決議之訴訟，獲本院100年度重上字第3號勝訴
    判決，即被上訴人應另行分配其他土地予上訴人。被上訴人
    理事會於99年4月28日第10次理事會第3點決議（下稱系爭理
    事會決議），授權由專責理事即翁○○理事長處理，免再召開
    理事會追認，翁○○乃代表被上訴人以100年12月21日○○理事
    字第100025號函（下稱系爭函文），改將000地號土地分配
    予伊，後因翁○○於101年5月28日死亡，復因人數關係無法成
    功召開會員大會以補選理事，致其餘理事亦無法召開理事會
    以選舉新任理事長，故就000地號土地分配予伊乙事遲遲未
    能繼續進行。為此依系爭函文及獎勵土地所有權人辦理市地
    重劃辦法（下稱獎勵重劃辦法）第13、14條規定提起本件訴
    訟，請求將000地號土地分配予上訴人（原審判決其敗訴，
    上訴人提起上訴）。並上訴聲明：㈠原判決廢棄。㈡上開廢棄
    部分，關於上訴人於重劃前000、000地號土地，被上訴人應
    將彰化縣政府99年2月5日彰府地價字第0990000000號函核備
    之土地分配各項圖冊，關於重劃後000地號土地即如原判決
    附圖斜線所示之位置分配予上訴人。
貳、被上訴人則以：系爭理事會決議之授權範圍僅限於土地分配
    異議處理之後續協調事宜，非授權理事長進行土地分配。系
    爭函文之内容係通知上訴人分配結果，請上訴人及參加人、
    訴外人洪○○就調整後之分配圖用印擲回，係就土地之分配方
    案進行協調事宜，非通知該方案為最終分配結果。縱伊曾授
    權翁○○進行土地分配之協調，該協調結果仍須經公告、閱覽
    ，期滿無人異議方才完成法定程序，本件之協調處理尚未達
    成共識，亦未踐行送交會員大會追認、公告、閱覽之程序，
    自不生拘束被上訴人之效力等語，資為抗辯。參加人並補充
    陳述：系爭函文之土地調整分配對象，涉及參加人、上訴人
    、洪○○、彰化農田水利會及抵費地之五方，參加人、洪○○、
    彰化農田水利會未同意全體之變動調整。且系爭函文所附圖
    面，僅就上訴人部分為表示，未彰顯其他人變動部分，非屬
    互相協調後之全體同意。前開調整範圍涉及全體重劃會員共
    同負擔之抵費地，非屬可免提會員大會追認之事項。並均答
    辯聲明：上訴駁回。
叄、不爭執事項及爭點（見本院卷一第212-213頁、本院卷二第4
    5-46頁）：　　 
一、兩造不爭執事項：
　㈠被上訴人於96年間辦理系爭重劃，於99年2月5日將重劃後土
    地分配之各項圖冊及決議（下稱系爭分配決議）送彰化縣政
    府以彰府地價字第0990000000號函核備，重劃結果如原審卷
    二第127頁分配圖所示，並於99年3月8日起至99年4月7日止
    ，公告閱覽30日。嗣上訴人提出異議及訴訟，經本院100年
    度重上字第3號判決「被上訴人○○鎮○○自辦市地重劃區重劃
    會應將彰化縣政府99年2月5日彰府地價字第0990000000號函
    核備之土地分配各項圖冊，關於重劃後彰化縣○○鎮○○段000
    地號土地分配予上訴人之土地分配決議撤銷」（下稱本院前
    案）。被上訴人以系爭函文調整分配，函文內容如原審卷二
    第119頁（應更正為原審卷一第49頁，詳下述）調整分配圖
    所示。
  ㈡被上訴人於99年4月28日第10次理事會第3點決議「考量諸位
    理事私務繁忙，有關土地分配異議處理之後續協調事宜，授
    權專責理事繼續協調處理後將協調紀錄報請彰化縣政府備查
    ，免再召開理事會追認。本會授權如下：（一）台糖公司案
    授權翁○○理事長處理」（即系爭理事會決議，見原審卷一第
    215頁）。
　㈢被上訴人發系爭函文後，上訴人曾以100年12月29日中溪資字
    第1000000000號函復「因土地調整分配尚有爭議，礙難同意
    」（見原審卷二第117、121頁）。
二、本件爭點：
　㈠系爭理事會決議有關土地分配異議處理之後續協調事宜，理
    事會決議授權翁○○理事長繼續協調處理後，將協調紀錄報請
    彰化縣政府備查，免再召開理事會追認，是否符合95年6月2
    2日修正之獎勵重劃辦法（此為本件應適用之版本，以下簡
    稱之獎勵重劃辦法均指此修正版本）第13、14、34條之規定
    ？
  ㈡被上訴人以系爭函文將000地號土地分配予上訴人，是否符合
    獎勵重劃辦法第34條，應公告公開閱覽30日並通知土地所有
    權人之規定？
肆、本院判斷：
一、系爭理事會決議不符獎勵重劃辦法第13、14、34條規定：
　㈠上訴人參加系爭重劃，對原受分配之696地號土地部分提出異
    議並起訴後，經本院前案判決確定，將系爭分配決議關於00
    0地號土地分配予上訴人之決議撤銷，期間被上訴人理事會
    於99年4月28日作成系爭理事會決議，再由原理事長翁啟聰
    以被上訴人名義於100年12月21日發送系爭函文予上訴人等
    情，為兩造所不爭執（見不爭執事項㈠㈡）。上訴人主張
　　以系爭函文及獎勵重劃辦法第13、14條規定為本件請求，經
    被上訴人以前詞置辯，則系爭函文究竟發生何法律效力，宜
    先探求系爭理事會決議是否符合法律規定及其效力問題。
　㈡按獎勵重劃辦法第13第2項第5、10款、第4項規定：會員大會
    之權責如下：五、重劃分配結果之認可。十、其他重大事項
    。第二項之權責，除第一款至第四款及第八款外，得經會員
    大會決議授權由理事會辦理。第14條第1項第5、7款規定：
    理事會之權責如下：五、異議之協調處理。七、其他重劃業
    務應辦事項（被上訴人章程第7、8條有相同規定）；第14條
    第2項規定：理事會對於前項各款事項之決議，應有理事四
    分之三以上之出席，出席理事三分之二以上同意行之。第34
    條第2、3項規定：土地所有權人得於前項公告期間內提出異
    議，理事會應予協調處理。並將處理結果送會員大會追認；
    協調不成時，異議人得依章程所定期限訴請司法機關裁判。
    前項土地所有權人之異議，經理事會協調處理結果，有下列
    情形之一者，可免提會員大會追認：一、協調不成。二、該
    土地所有權人同意依原公告結果辦理分配。三、相關土地所
    有權人均同意辦理調整分配而未涉及抵費地之調整（被上訴
    人章程第13、14條有相同規定，並於章程第13條加列「協調
    不成時，異議人應於協調日起15日內訴請司法機關裁判，異
    議人逾期未訴請司法機關裁判時，則逕依理事會決議辦理」
    （見原審卷一第146-148頁）。查被上訴人曾於97年1月9日
    召開第一次會員大會其第五案決議將獎勵重劃辦法第34條之
    規定事項，授權理事會全權處理，有會議紀錄附卷可憑（見
    原審卷一第165頁）。足見被上訴人會員大會有授權其理事
    會就系爭分配決議有所有權人異議時，得由理事會協調處理
    ，但會員大會授權對象為理事會全體，而理事會係合議制，
    會員大會授權理事會執行之事項，自應由理事會以上開表決
    方式執行，難認尚可由理事會授權理事長單獨行使權責。故
    系爭理事會決議授權翁○○理事長協調處理台糖公司案後，將
    協調紀錄報請彰化縣政府備查，免再召開理事會追認等語（
    見不爭執事項㈡），違反上開規定，自不合法。堪認系爭理
    事會決議並不符合獎勵重劃辦法第13、14、34條之規定。　
    　
二、系爭函文未經合法決議程序，不生重新分配之效力：　
　㈠按自辦市地重劃係重劃區內私有土地所有權人以集體平行一
    致之意思表示所形成之合同行為，自辦市地重劃會之產生，
    係屬私法自治之結果，基於尊重私法自治原則，重劃分配作
    業之進行與決定，本係透過會員大會決議或再授權理事會而
    行使土地重劃分配事宜，土地所有權人對重劃分配方法有異
    議者，於協調不成時，異議人固得依章程所定期限訴請司法
    機關裁判，惟異議人所提起之撤銷重劃會決議之訴，性質上
    為撤銷訴權，係異議人以起訴之方式向法院請求撤銷重劃會
    決議之形成之訴，如獲勝訴者，法院亦僅為撤銷該違法決議
    之判決，至應如何為重劃後土地之分配，仍應本於私法自治
    原則，回歸市地重劃為土地所有權人意思之合同行為，由會
    員大會決議或經由授權之理事會，依市地重劃實施辦法第31
    條等相關規定，為適法之分配。
　㈡由於上訴人在本院前案係主張被上訴人第9次理事會會議決議
    （即系爭分配決議），將上訴人所有於重劃前臨○○路之000
    地號土地，於重劃後分配距○○路甚遠之000地號土地予上訴
    人，將臨○○路之000、000、000、000地號土地分配予洪○○，
    000地號土地分配予洪○○及參加人，000、000地號土地分配
    予參加人，有違市地重劃實施辦法第31條規定，訴請撤銷系
    爭分配決議上開違法部分，並將重劃後000至000地號土地分
    配予上訴人。經本院前案判決系爭分配決議，就上開土地之
    分配，違反位次分配等法令規定，判決系爭分配決議關於00
    0地號土地分配予上訴人之決議撤銷；至上訴人將洪○○及參
    加人列為共同被告，訴請被上訴人將000至000地號土地分配
    予洪○○及參加人之決議撤銷，及將000至000地號土地改分配
    予上訴人之請求部分，則以重劃後土地之分配，應本於私法
    自治原則，由會員大會決議或經由授權之理事會為適法之分
    配，法院並無具體調整之權限為由，予以駁回，有本院前案
    判決在卷足憑（見原審卷一第31-46頁）。又本院前案判決
    雖駁回上訴人關於撤銷洪○○及參加人所受上開分配決議之請
    求，惟其判決理由明確認定：上訴人重劃前所有000地號土
    地之相關位次，既最臨16米○○路，該土地於重劃後分配位置
    ，即應以重劃前該土地原有相關位次分配之；洪○○及參加人
    重劃前各所有之土地，均距○○路甚遠，被上訴人理事會卻將
    臨○○路之000至000地號（依不爭執事項㈠原審卷二第127頁圖
    示，該2人原分配範圍包括000至000地號）土地分配予洪○○
    及參加人單獨或共同取得；將上訴人重劃前所有000地號土
    地分配在與原有土地無相關位次之000地號土地上，有違市
    地重劃實施辦法第31條第1項第7款、第3項規定等語（見原
    審卷一第42-43頁判決理由㈡）。足見本院前案判決結果，
    可論證系爭分配決議關於上訴人受分配之000地號土地及洪○
    ○、參加人受分配之000至000地號（000地號不在上訴人本件
    請求範圍）土地部分，均屬違法。故本件上訴人主張之重新
    分配，確實涉及上訴人、參加人與洪○○間如何調整分配之問
    題，而連動結果並涉抵費地之分配，有兩造不爭執之訴訟後
    調整分配圖可佐（見不爭執事項㈠原審卷二第119頁）。且參
    加人就系爭重劃，另案對被上訴人起訴主張000、000、000
    、000地號土地依系爭分配決議應分配予參加人，請求被上
    訴人將該等土地登記予參加人，經本院109年度上字第313號
    （下稱本院另案）判決駁回其訴，該判決亦認關於上開土地
    之系爭分配決議違法等語，業據本院調閱該請求登記土地事
    件卷宗核對無訛。又彰化縣政府為辦理本件重劃案之土地登
    記時，曾函詢本院前案承辦股關於前案判決撤銷範圍，本院
    前案承辦股函覆稱：系爭重劃區關於土地之分配，屬未確定
    之狀態者，僅限於000、000至000地號土地等語，有彰化縣
    政府函及本院前案函附於本院另案卷可資佐證（見所調本院
    另案卷第295-297、311頁）。故目前就上訴人與參加人、洪
    ○○及抵費地相關之000、000（抵費地）、000-000地號共10
    筆土地暫緩辦理土地登記，其他則予辦理重劃後土地登記等
    情，有被上訴人及彰化縣政府函文附本院另案卷可佐（見本
    院另案卷第307-309頁）。參諸上情均證本院前案判決後，
    須重新分配者包括上訴人、參加人、洪○○及抵費地4方共10
    筆位置之土地（000、000、000-000地號，均係兩造圖面暫
    定編號，非登記在案之地號）。
　㈢核系爭函文記載受文者為上訴人（正本另送洪○○及參加人）
    ，主旨為「本區重劃後○○段000地號暨相關土地業依法院判
    決辦理調整分配」，並說明係依本院前案判決辦理調整分配
    ，檢送調整後土地分配圖2份，請上訴人用印後於收文日起1
    個月內擲回，以憑向彰化縣政府辦理土地分割測量及登記事
    宜，逾期未見回覆時，被上訴人得逕予交付司法機關裁判辦
    理強制分割等語（見原審卷一第47頁原證2，上訴人所收受
    之訴訟後調整分配圖應係同卷第49頁之原證2所附圖面，該
    圖蓋有被上訴人印文，不爭執事項㈠所列原審卷二第119頁無
    此印文，應非系爭函文之附圖）。系爭函文所附上開調整後
    之分配圖，僅標示上訴人分配位置為000地號，無其他相關
    之參加人、洪○○、抵費地等如何分配之內容（見原審卷一第
    49頁）。另上訴人所提被上訴人「訴訟後調整分配圖（謝○○
    先生土地）」（見原審卷一第135頁），固顯示000、000、0
    00地號土地位置有「謝○○」印文，但該圖仍無全體如何重新
    分配之內容。綜合上情可知系爭函文所附調整分配圖，僅係
    翁○○協調過程中徵詢相關當事人所擬之暫定方案，尚無定論
    。況上訴人收受系爭函文後，曾以100年12月29日中溪資字
    第100000000號函覆「因土地調整分配尚有爭議，礙難同意
    」（見不爭執事項㈢），已明確表示拒絕，而洪純榮則未予
    置理（見原審卷二第331頁被上訴人101年間訴請上訴人及洪
    ○○出具分配同意書之民事起訴狀繕本），甚至106至107年間
    上開各方仍在協商，有彰化縣政府及上訴人函文暨106年4月
    5日、106年6月30日、107年3月27日協調會議記錄及簽到文
    件附卷可稽（見本院卷一第127-150頁）。則以自辦市地重
    劃係重劃區內私有土地所有權人以集體平行一致之意思表示
    所形成之合同行為而言，重新分配自應依相同法理，依循系
    爭分配決議相同程序就重新分配方案形成合同行為，或由異
    議相關之所有權人全體同意成立契約，始生重新分配之效力
    。本件上訴人主張之系爭函文所附訴訟後調整分配圖，即原
    判決附圖斜線所示之705地號位置分配予上訴人之方案，僅
    在個別協商階段，未經上訴人、參加人及洪○○全體同意，無
    被上訴人會員大會決議或經由授權之理事會決議，自無從拘
    束被上訴人。況依上開程序所為之重新分配決議，仍應依獎
    勵重劃辦法第34條規定，再為公告及通知程序並予相關所有
    權人異議權，始為適法，系爭函文欠缺此等程序，明顯不能
    發生重劃後之權義變動效果。是上訴人以系爭函文為本件請
    求，於法無據。
三、綜上所述，上訴人依系爭函文及獎勵重劃辦法第13、14條規
    定，請求被上訴人關於上訴人於重劃前000、000地號土地，
    被上訴人應將彰化縣政府99年2月5日彰府地價字第09900000
    00號函核備之土地分配各項圖冊，關於重劃後705地號土地
    即如原判決附圖斜線所示之位置分配予上訴人，非屬正當，
    不應准許。從而原審所為上訴人敗訴之判決，所持理由雖與
    本院不同，惟結論並無二致，仍應予維持。上訴論旨指摘原
    判決不當，求予廢棄改判，為無理由，應駁回其上訴。
四、本件事證已臻明確，兩造其餘之攻擊或防禦方法及所用之證
    據，經本院斟酌後，認為均不足以影響本判決之結果，爰不
    逐一論列，附此敘明。
伍、據上論結，本件上訴為無理由，爰判決如主文。
中　　華　　民　　國　　111 　年　　2 　　月　　15　　日
　　　　　　　　民事第一庭    審判長法　官  張瑞蘭
　　　　　　　　　　　　　　　　    法　官  廖穗蓁
　　　　　　　　　　　　　　　　    法　官  黃綵君
正本係照原本作成。
如不服本判決，應於收受送達後20日內向本院提出上訴書狀，其
未表明上訴理由者，應於提出上訴後20日內向本院補提理由書狀
（均須按他造當事人之人數附繕本）。因疫情而遲誤不變期間，
得向法院聲請回復原狀。
上訴時應提出委任律師或具有律師資格之人之委任狀；委任有律
師資格者，另應附具律師資格證書及釋明委任人與受任人有民事
訴訟法第466條之1第1項但書或第2項所定關係之釋明文書影本。
如委任律師提起上訴，應一併繳納上訴裁判費。
　　　　　　　　　　　　　　　　    書記官  陳玫伶   
中　　華　　民　　國　　111 　年　　2 　　月　　15　　日